【裁判字號】    95,家訴,13
【裁判日期】    970331
【裁判案由】    確認繼承權
【裁判全文】
臺灣彰化地方法院民事判決              95年度家訴字第13號
原      告  丁○○
訴訟代理人  己○○
被      告  行政院國軍退役役官兵輔導委員會彰化縣榮民服務
            處
法定代理人  曾得明
訴訟代理人  乙○○
            丙○○
上列當事人間請求確認繼承權事件，本院於民國97年3月25日言
詞辯論終結，判決如下：
    主  文
原告之訴駁回。
訴訟費用由原告負擔。
    事實及理由
壹、原告起訴主張：
  一、原告與戊○○於民國83間認識，旋即同居，兩人於85年6
      月6日在高雄縣大寮鄉○○路36之16號依民法第982條第1
      項之規定結婚，由義母廖黃美妹任主婚人，堂光己○○為
      介紹人，到場親友約8、9人，席開一桌，簡單隆重，當場
      簽立結婚證書。婚後因戊○○無工作能力，亦無負擔家計
      ，更無法實踐其結婚前對原告之承諾，故二人一直未能至
      戶政事務所辦理結婚登記。原告迫於無奈，為了生計，只
      好子女回苗栗娘家居住，獨立打工撫養子女，戊○○87
      年初搬離居所不知去向，二人從此失去聯繫。原告於92年
      初向台灣高雄地方院提出確認婚姻關係存在之訴訟，經查
      閱戊○○戶籍謄本，始知戊○○已於92年2月7日死亡，該
      案法官並諭知原告可持結婚登記逕向戶政事務所辦理結婚
      登記，原告始於92年4月16日向戶政事務所辦理結婚登記
      。原告向被告申請領取戊○○之遺骸另行安葬，不料被告
      否認原告與戊○○結婚之事實，且認原告有偽造結婚證書
      之嫌，函請調查站偵辦，由該站函送高雄地檢署偵辦，經
      年餘調查，認原告與戊○○確實有結婚之事實，原告並無
      偽造文書，予以不起訴處分 (台灣高雄地方法院檢察署檢
      察官93人偵字第19971號不起訴處分書)。為此提起本訴，
      並聲明：(一)確認原告對戊○○之遺產有繼承權。(二)被
      告應將戊○○之遺產悉交原告處理。
  二、原告之訴代及其母親廖黃美妹 (已)有親自參加原告的
      婚禮，而且現場還有很多證人，年紀都很大。證人林祥寅
      之證詞並不能證明原告與戊○○沒有結婚之事實。戊○○
      到彰化之前確實有在高雄大寮待過。證人王燕珠在台中高
      等法院台中分院之證詞不了解戊○○進入安養院之前之狀
      況。根據檢察官偵查的結果，有原告訴訟代理人及證人宋
      秀珍等證人在台中高分院的證述，都已證明原告和戊○○
      有結婚的事實。且結婚證書上的印章及戊○○在冤獄賠償
      案件出具給甲○○的印章以肉眼看起來是同一顆章。原告
      結婚時沒有任何擺設也沒有結婚照，就是辦一桌請大家一
      起吃飯。原告是為了小孩登記戶口才選在坐月子時辦喜宴
      。
  三、請客當時沒有寫紅包的禮簿，原告當天是穿粉紅色的套裝
      及裙子，戊○○是穿西裝，那天己○○在煮的時候原告有
      幫忙，我們吃飯大概吃到二點鐘，除了簽結婚證書及吃飯
      外，沒有做什麼事情，就只有聊天。簽結婚證書，是在房
      子外面的院子簽的，是吃飯時候簽的。那時原告在做月子
      ，因為日子已經看好了，所以原告答應戊○○結婚，客人
      大概二、三點離開的。結婚的事為何不敢告訴父母，是因
      為原告怕父母會反對。因為小孩不是和戊○○生的，戊○○要和原告結婚是因為他也沒有小孩，他當時和原告說他
      有終身俸。當天沒有貼喜字、放鞭炮、掛喜幛，那天也沒
      有拜拜。
貳、被告則以：
  一、單身榮民戊○○於92年2月7日亡故，經被告列管資料為單
      身就養榮民，依台灣地區與大陸地區人民關係條例第68
      條第1、3項及退除役官兵死亡無人繼承遺產管理辦法第4
      條、第6條第1項明文規定，被告為單身亡故榮民戊○○之
      法定遺產管理人，處理戊○○善後及遺產管理事項，亦已
      依法經鈞院92年度家催字第28號公示催告裁定在案。
  二、本案原告曾向台灣高雄地方法院提起「確認婚姻關係存在
      之訴」，台灣高雄地方法院92年5月6日以92家訴字第23號
      民事判決：「原告之訴駁回。」；原告隨即向台灣高等法
      院高雄分院提出抗告，台灣高等法院高雄分院於92年5月
      30 日家抗字第50號裁判：「抗告駁回」。
  三、原告前已於鈞院93年訴字第147號向被告提出交付遺骸之
      訴，並於93年3月8日開庭審理，法官提示原告尚有91年賠
      字第38號決定書由原告覆議中，當庭請原告撤回本件全部
      訴訟，並請求退還二分之一裁判費用，本件撤回後，原告
      復向鈞院提出93年度訴字第787號再提出交付遺骸之訴，
      經鈞院民國93年11月16日言詞辯論終結，原告之訴駁回，
      判決理由略以：「按男女倘未有合於法定方式之結婚，本
      不發生夫妻之關係，斷不能因戶籍登記簿冊記載為夫妻，
      遂認取得配偶之身分（最高法院33年永上字第35號判例意
      旨參照）。又依民法第982條第1項規定，結婚應有公開儀
      式及二人以上之證人之法定方式，否則，即不生結婚之效
      力。」原告不服本判決，於93年12 月29日向臺灣高等法
      院台中分院提起94年度上字第52號上訴，本上訴案復於95
      年3月30日、4月13日、5月2日開庭，上訴人丁○○未經裁
      判即認為本案已無勝訴可能，遂於95年5月3日提起撤回上
      訴之聲請，意圖迴避法院之裁判。復向鈞院再提起確認繼
      承權之訴（本訴），本案婚姻關係經多次判決均不生效力
      ，本件婚姻關係之真意與事實，誠屬可疑，被告已於鈞院
      93 年度訴字地787號，臺灣高等法院台中分院提起94年度
      上字第52號陳明在案，原告仍意圖模糊爭點，再次興訟，
      其間可能涉及不法，被告為善盡遺產管理人職責，無法交
      付遺產及骨灰，理由分述如下：
  （一）戊○○先生曾於91年9月17日向鈞院公證處辦理欲前往
        大陸地區定居之第002662號認證聲明：「我是中華民國
        國民，出生於○○年○○月○日，係江西省分宜縣人，國民
        身分證字第Ｚ000000000號，現住臺灣省彰化市○○里○○
        鄰○○路○段220巷1號之9七樓，迄今在台仍未婚且無
        子女，安置於彰化榮譽國民之家就養，每月支領生活給
        與新台幣1萬3100元整，今後該款可匯往大陸地區定居
        地，以上事實有戶籍謄本就養榮民給付證明書各乙份可
        稽，特此聲明如上，如有不實，願負一切法律上之責任
        。」本未婚聲明經彰化地方法院公證處認證在案，且故
        黃員每月所支領就養金，並無另支領眷補費，倘若故黃
        員有配偶，每月即可多支領眷補費，可見故黃員生前確
        實為單身並無配偶，否則焉有不支領眷補費之理。
  （二）被告曾於戊○○生前90年7月15日派員至故黃員家中訪
        問時，戊○○均稱其為單身，僅大陸有親屬，在台並無
        任何親屬（當然包含無配偶），此有單身榮民親屬關係
        表可稽（表內尚有故黃員之親筆簽名）。
  （三）原告原配偶林輝溪於82年6月6日亡故，原告於79年12月
        31日生產三女黃詩涵、83年1月30日再生產四女黃詩婷
        、85年5月20日生產三男黃勤豪、91年4月20日生產四男
        黃勤裕，以上戶籍登記均「父不詳」，原告稱其係85年
        6月6日與戊○○在高雄縣大寮鄉結婚，然查原告於85年
        5月20日甫生三男黃勤豪，且係於苗栗縣頭份鎮生產，
        距其所主張6月6日結婚日期不過相距16日，應仍於坐月
        子期間，何能勞動奔波至高雄與戊○○結婚，且斯時戊○○之戶籍登記係位於彰化市○○路98號3樓之15，並
        非住於高雄，卻千里迢迢至高雄結婚，可見原告之主張
        明顯與常理相悖，不足採信，另原告於91年4月20日生
        下四男黃勤裕，就本案之法律關係四男黃勤裕應為故榮
        民戊○○之婚生子女，請原告提供親子關係之有效證明
        ，如確為故榮民戊○○之子，被告將依法辦理繼承手續
        ，否則即有違婚姻倫理及價值。
  （四）戊○○先生亡故時，被告為其辦理除戶登記，斯時其戶
        籍記載仍為單身無配偶，且其均設籍於彰化縣內，並無
        遷移至高雄縣之記載，此有除戶戶籍謄本可稽，然原告
        其戶籍結婚登記之時點，與其主張結婚之時點，相距甚
        遠，啟人疑竇。被告依法為亡故單身榮民戊○○之遺產
        管理人，自應依法行事，戊○○死亡後才發生原告以其
        為配偶為結婚戶籍登記之事件，實令被告多所懷疑，按
        民法第982條第2項固然規定依戶籍法為結婚之登記者，
        推定其已結婚，然該登記乃故黃員亡故（92年2月7日亡
        故）後所為之登記（92年4月10 日登記），本登記是否
        有效？依據戶籍法第36條規定，結婚登記僅由一方為申
        請人提出登記即可，原告於85年結婚之後即可自行辦理
        結婚登記，為何於戊○○死亡之後，才辦理登記，且是
        否具有結婚之效力仍應以具備同條第1項規定：結婚，
        應有公開儀式及二人以上之證人之方式者，始具有結婚
        效力，原告所提之證據，仍無法提出具體公開儀式之證
        明，依民法第988 條第1項規定其結婚為無效。
  （五）原告以結婚證書所蓋之印章為戊○○在戶政事務所登記
        之印鑑章，此印章是否為印鑑章並非本案之爭點，而應
        以結婚應有公開儀式及二人以上之證人之法定方式，否
        則，即不生結婚之效力，結婚證書上之主婚人及證婚人
        黃廖美妹於87年間亡故，另介紹人己○○為黃廖美妹之
        子，與原告於81年至90年間除居住於苗栗縣造橋鄉為隔
        鄰外，另遷移至苗栗縣頭份鎮、高雄縣左營鎮、高雄縣
        大社鄉之戶籍地址均相同，可見證人己○○與原告間之
        特殊關係，此間戊○○之戶籍地均設籍於彰化市，與原
        告並不相關聯。
  （六）結婚證書上「戊○○」之簽名，明顯與其歷次之簽名筆
        跡不一致，顯非其親筆所為。
  四、本件結婚有無公開儀式及二人以上之證人之法定方式，在
      94年2月17日臺灣高等法院台中分院提起94年度上字第52
      號上訴開庭時，經傳訊證人宋秀珍、己○○、甲○○等人
      ，就原告與證人宋秀珍等三人，於庭訊之說明，疑義如下
      ：
  （一）其中就原告所提證物，戊○○91年1月12日所立委託書
        及91年1月15日切結書，法官詢及如何取得切結書，原
        告答係：「前幾天即94年2月14日甲○○交給我的。」
        俟法官詢問證人甲○○，王員答稱：「詳細時間我不記
        得，她說她要訴訟用的。大概是92年時交給她的，幾月
        不記得。」另答「我手頭有戊○○他彰化銀行活期存款
        之存摺及印章。」對委託書及切結書的交付時間，此二
        人說法不一致，且因甲○○擁有戊○○之存摺、印章，
        委託書上僅蓋章，是否為戊○○所蓋，尚且存疑，另切
        結書上所為之簽名，與戊○○歷次簽名並不一致，顯見
        該切結書及委託書並非戊○○所立，恐有偽造之嫌。(
        見臺灣高等法院台中分院提起94年度上字第52號94年2
        月17日準備程序筆錄)
  （二）法官詢及是誰宣布你們結婚的？原答稱：「是戊○○
        。當時甲○○有包二千元的紅包，是宋秀珍拿來的。」
        但原告於93年10月27日起訴狀理由七第三項：「結婚證
        書上係由戊○○親簽姓名並蓋其印鑑章，在台北王宅甲○○先生致贈賀儀二千元，並表示黃要實踐承諾，最好
        在結婚證書上捺指紋，黃似有猶豫，王先生要黃表現誠
        意，免得反悔，應捺指紋，當時原告持有之結婚證書不
        在身邊，只有在戊○○持有那份捺指紋。」上述原告於
        一、二審對甲○○致贈禮金方式並不一致。(見94年2月
        17日準備程序筆錄及93年10月27日送達彰化地方法院起
        訴狀)。
  （三）另於94年2月17日庭訊及原告93年10月27日訴狀理由七
        第二項中段，均稱婚禮中有照相，由堂兄己○○拍攝底
        片一卷，但對相片底片均推說由戊○○處理，去向不明
        ，結婚乃人生大事，原告連結婚照片都無法提供，豈非
        將婚姻視為兒戲，被告無法採信本件結婚之效力。
  五、就原告於台灣高雄地方法院提起確認婚姻關係存在之訴及
      向台灣高等法院高雄分院提出之抗告內容，部分事實理由
      顯與常理不合，分述如下：
  （一）原告於92年2月14日向高雄地方法院提起確認婚姻關係
        存在之訴時，戊○○已於92年2月7日亡故於彰化長森醫
        院，台灣高雄地方法院送達起訴狀證書及裁定正本，送
        達地點為高雄市鼓山區○○○路534號8樓之1，於92年2
        月20日由朱沙大樓收發收件，查該址依起訴狀所述，係
        高雄市退除役人員福利服務協會，戊○○從未在該處居
        住，亦未設址該處，何以該址為送達地點，啟人疑竇。
  （二）上開確認婚姻關係存在之訴於92年3月12日開庭時，甲○○持戊○○於91年1月12日之委託書及民事委任狀擔
        任戊○○之訴訟代理人，查本案開庭時戊○○已死亡。
        依據民法第6條，人之權利能力，始於出生，終於死亡
        。顯見該委託書無論是否真實，已然失去法定效力，另
        甲○○於確認婚姻關係存在之訴一審答辯狀上亦提出台
        灣台北地方法院民事庭91年度訴字第5946號，確認聘僱
        關係不存在92年3月17日開庭通知書，得知甲○○於戊○○亡故後，尚以訴訟代理人名義參與不同訴訟，與法
        不合，有請貴院查明之必要。
  （三）甲○○於確認婚姻關係存在一審答辯狀所附證號4之1，
        89年度訴字第2065號行政訴訟委任狀，甲○○地址為高
        雄市鼓山區○○○路534號8樓之1】，與丁○○於92年2
        月14日向高雄地方法院提起確認婚姻關係存在之訴，被
        告戊○○送達地址相同，該址亦為高雄市退除役人員福
        利服務協會之地址，顯見戊○○並未收受法院各項通知
        ，均由甲○○先生收受，且未經授權而擅以訴訟代理人
        身分，而逕為訴訟。
  六、就鈞院於92年11月4日致函台灣高雄地方法院檢察署請求
      偵辦本案，臺灣高雄地方法院檢察署檢察官不起訴處分書
      內容，被告疑義如下：
  （一）不起訴書理由三前段：「被告丁○○辯稱：伊與戊○○
        在85年6月6日，在戊○○朋友甲○○位於高雄縣大寮鄉
        ○○路36之16號的房子結婚，…」就本節原告稱位於高
        雄縣大寮鄉○○路36之16號房子為甲○○所有，然原告
        於台灣高雄地方法院92年度家訴字第23號確認婚姻關係
        存在之訴起訴狀中，提供建屋契約書一紙，並聲稱該房
        屋為伊與戊○○共同建造的，該房屋究係何人所有？甲○○於鈞院93年度彰簡字第402號及94 年度簡上字第57
        號（訴訟中）交付借款利息訴訟，稱債務人戊○○於83
        年10月31日為建屋居住而向甲○○借貸新台幣 (下同
        )50 萬元整並簽立50萬元收據，債務人戊○○遲至91年
        1月5日方開立50萬元本票乙紙給甲○○，甲○○於91年
        9月19日向高雄地方法院91年度票字第22384號民事裁定
        完成本票裁定，並向被告依鈞院彰院鳴執庚92年度執字
        第1543號聲請強制執行，因該本票尚有多項疑點尚待查
        明，本票恐有偽造之嫌，被告已向高雄地方法院提起本
        票債權不存在之訴 (94年度鳳簡字第2382號)。該房屋
        如為甲○○所有且由其居住，何以向故榮民戊○○要求
        50萬建屋款，該紙本票及借據恐有偽造之嫌。
  （二）不起訴書理由三中段：「結婚證書是戊○○自己簽名蓋
        章的，85年5月20日所生的小孩是因為伊喝醉酒，不知
        道和誰生的，…」結婚證書之簽名顯與戊○○歷次簽名
        明顯不同，且原告連自己所生的小孩是和誰生的都不知
        道，未滿月 (85年6月6日)即南下高雄與戊○○結婚，
        顯與常理有悖，由原告戶籍謄本觀之，其中有四子女均
        父不詳，且其年齡與故戊○○相差34歲，何以35歲之齡
        嫁給相差34歲領就養金 (每月約13100元)高齡69歲，無
        工作能力之老榮民，原告如非精神異常或智能不足，即
        遭人所利用或另有所圖，有待貴院詳查或社工單位予以
        輔導。
  （三）本案高雄地檢署檢察官所傳訊證人，其中鄰居吳嘉森經
        傳未到，復興村長趙正平於87年8月1日到任，無法確定
        原告丁○○有在上址居住，證人趙漢章已79歲高齡且因
        車禍腿傷不克到庭作證，僅由該署書記官以電話聯繫證
        人趙漢章，便認定該結婚應非虛妄，該調查之事證實無
        足以採信，令人難以信服。
  （四）該不起訴處分書理由三之 (三)，稱該紙結婚證書經送
        請內政部警政署刑事警察局及法務部調查局鑑定，均稱
        無法進行鑑定，…然依據調取之印鑑登記卡及丁○○所
        提之委託合約書、同意書，及鈞院91年9月17日聲明書
        、91年8月13日彰化榮譽國民之家就養給付證明書，上
        開文件上之戊○○印文以肉眼觀之應屬同一，且應與結
        婚證書上戊○○之印文相同，故尚難以上開結果即推任
        被告2人就該結婚證書有何? 偽造之情事。本節僅憑內
        政部警政署刑事警察局及法務部調查局鑑定，均稱無法
        進行鑑定及肉眼觀之，即稱該結果雖無法積極證明結婚
        證書戊○○之簽名確為戊○○所書寫，並無積極事證足
        認被告 (丁○○及己○○)2 人有偽造文書之犯行，而
        予以不起訴處分，且稱本案不得再議，本不起訴處分恐
        讓司法蒙塵，讓不法得逞，有再請鈞院詳察之必要。
  （五）台灣台北地方法院檢察署檢察官87年度偵字第6859號侵
        占案件之不起訴處分書，其中戊○○告訴意旨稱：「…
        將告訴人戊○○所有設於高雄縣大寮鄉○○村○○路36
        之9號房屋內之電話侵占入己…」，該址並非原告所指
        結婚地點高雄縣大寮鄉○○村○○路36之16號房屋，為
        何戊○○已有設於高雄縣大寮鄉○○村○○路36之9號
        之房屋，何以再到高雄縣大寮鄉○○村○○路36之16號
        房屋辦理結婚，該2房屋均未有戊○○之不動產登記資
        料，顯見台灣高雄地方法院檢察署檢察官93年度偵字第
        19971號不起訴處分書並未對此部分詳予調查。
  七、結婚證書上戊○○之手印並非真正：
  （一）經檢視原告於93年度訴字第787號提出交付遺骸之訴及
        臺灣高等法院台中分院提起94年度上字第52號及本案確
        認繼承權之訴，所提之結婚證書均為蓋有印章及手印之
        結婚證書，於民國92年4月10日向高雄縣大社鄉戶政事
        務所申辦結婚登記、高雄地方法院92家訴字第23 號及
        台灣高等法院高雄分院家抗字第50號確認婚姻關係存在
        之訴、鈞院檢察署95年度偵字第10895號所提供的結婚
        證書為僅蓋印章之結婚證書，就兩份結婚證書觀之，結
        婚證書上所書寫及用印位置完全相同，足見該兩份結婚
        證書係同一份，蓋手印之結婚證書因係影印後才蓋上去
        的。
  （二）原告於92年4月10日到高雄縣大社鄉戶政事務所申辦結
        婚登記之結婚證書係用未蓋手印之結婚證書，然該結婚
        證書與原告歷次訴訟所提出蓋手印之結婚證書書寫及用
        印位置完全相同，顯見用印之結婚證書係戊○○死亡後
        才蓋上去的，該結婚證書為原告企圖混淆審判，偽造之
        手印。
  八、承上節，該結婚證書之印章是否為戊○○於彰化市戶政事
      務所之印鑑章：
  （一）結婚證書上之印章如係原告所提為彰化市戶政事務所之
        印鑑章，則該印章乃戊○○於89年12月28日方申辦，如
        何於85年6月6日即蓋章，且知其為彰化市戶政事務所之
        印鑑章？
  （二）結婚證書上之印章如非彰化市戶政事務所之印鑑章，則
        原告於歷次訴訟所提均非實言，有於私文書上私蓋印章
        ，偽造該紙結婚證書。
  （三）另查鈞院95年度執字第2003號民事裁定，聲請人（甲○○）強制執行之聲請駁回，理由三略以：「上開本票准
        予強制執行事件，係於91年9月26日送達於高雄市○○○
        路534號8樓之1，由大樓管理人員代為受收，…而送達
        裁定當時，戊○○係設籍於彰化市○○路○段220巷1之9
        號7樓，並因病住在鈺燕老人養護中心療養，高雄市退
        除役人員福利協會人員非屬戊○○之同居人或受僱人…
        ，該裁定為合法送達於戊○○，甚為明確。」理由四中
        段：「…況債權人就該本票裁定事件，與戊○○間利害
        關相反，其明知戊○○實際上設籍並居住在彰化市，於
        聲請法院裁定時，猶填載戊○○之住居所在高雄市，致
        法院以該不符實際之地址送達，其動機殊有可議。」「
        另債權人所提有戊○○簽名及蓋印之裁定影本，其上並
        無可資憑信之製作日期，該簽章是否確為戊○○生前親
        自為之？印文是否為戊○○所有之印章所蓋用？是否為
        他人在戊○○死後所盜蓋？均屬不明….，其上關於『
        註：本件面交黃先生簽收，並蓋其印鑑章』，復為債權
        人自行書寫，亦甚為可疑。…. 」本件判決足堪本訴訟
        判決之參考。
  （四）承上，本件台灣高雄地方法院92年5月6日92家訴字第23
        號確認婚姻關係存在之訴，及台灣高等法院高雄分院於
        92年5月30日家抗字第50號上訴抗告，被告戊○○住居
        所均由訴訟代理人甲○○填具高雄市○○○路534 號8樓
        之1，顯見該婚姻關係存在之訴戊○○並未知情，婚姻
        乃人生大事，該委託書是否確為戊○○所立，與事實恐
        有不符，至鈞院93年度訴字第787號原告所提交付遺骸
        之訴，甲○○先生卻擔任丁○○之訴訟代理人，一人分
        飾二職，實屬可疑。
  九、按現行民法規定，結婚，應有公開儀式及二人以上之證人
      。所謂「公開儀式」，依據51年台上字第551號判例指謂
      ：「當事人應行定式儀式，使不特定人得以共聞共見認識
      其為結婚，簡單來說就是要舉行一個連路人甲看了都知道
      在結婚的儀式，才算是公開儀式。」就本件原告訴訟代理
      人己○○於96年5月9日庭訊時供稱：「沒有擺設任何結婚
      照，就是辦一桌請大家一起吃飯。」另就台灣高等法院台
      中分院94年上字第52號，94年2月17日開庭時庭訊筆錄第5
      頁，證人宋秀珍陳述如下：「我與甲○○是夫妻，於73年
      結婚，甲○○以前是公務員，現在是專門幫人打官司。我
      是於上訴人丁○○她結婚時才認識上訴人的。我是聽我先
      生說他們要結婚的。當時我陪趙先生去，我先生沒去。他
      們請了一桌，在他們家的小院子內請客的。沒有穿新娘禮
      服，我也不知道他們在講什麼。我先生與戊○○訴訟的事
      ，是因為用電話引起，詳細情形我不知道。」僅在小院子
      內辦一桌請大家吃飯，並不能符合「公開儀式」之定式儀
      式，連到場的證人宋秀珍都說我也不知道他們在講什麼，
      如此，更不能使不特定人得以共聞共見認識其為結婚，並
      未符合公告周知的方式，無公開儀式，即不符合現行「儀
      式婚」的要件，本件婚姻當然無效。
  十、另就「二人以上之證人」部分，依據台灣高雄地方法院檢
      察署檢察官93年度偵字第19971號不起訴處份書中，原告
      訴訟代理人辯稱：「伊與被告王丁○○是堂兄妹關係，伊
      之前從83年到92年11月份跟被告丁○○同住，戶籍現在還
      在一起，85年6月間戊○○與被告丁○○的婚禮伊有在場
      ，被告丁○○在結婚前2天打電話給伊，叫伊帶黃廖美妹
      一起過去，說有事情請伊2人幫忙，到了之後才知道被告
      丁○○要與戊○○結婚，伊當天就幫被告丁○○簽結婚證
      書，黃廖美妹的名字是伊寫的，由黃廖美妹自己蓋章，結
      婚證書是戊○○自己簽名蓋章的，當場有8、9個人在場，
      除了伊與母親黃廖美妹、戊○○、被告丁○○，還有4、5
      個退伍軍人，在門口擺1桌請客等語。」就本節結婚證書
      上之簽名是原告訴訟代理人己○○幫黃廖美妹簽名的，並
      非黃廖美妹親簽，且證人黃廖美妹已於87年間死亡，已無
      法作證是否親蓋結婚證書，一般私章可輕易刻得，證人黃
      廖美妹之印章是否其親自蓋章，尚有疑義，有待進一步的
      證實，否則結婚證書上證人黃廖美妹並不具法定效力，結
      婚證書無效，本件婚姻關係亦應自始無效。
  十一  綜上所述，被告於貴院93年度訴字地787號、臺灣高等法
      院台中分院提起94年度上字第52號已提供並說明各項證據
      資料，原告之訴駁回在案，並說明原告與戊○○結婚並無
      踐行法定方式，且結婚證書戊○○之簽名與其他簽名明顯
      不同，有偽造之嫌，結婚登記更有使公務員登載不實之嫌
      ，結婚無效，原告並無遺產之繼承權。並聲明：原告之訴
      駁回。
參、兩造不爭執之事項：
  一、戊○○已於92年2月7日死亡，原告於92年4月16日向戶政
      事務所持結婚證書逕自辦理結婚登記。
  二、原告曾於92年初對戊○○向台灣高雄地方法院提出確認婚
      姻關係存在之訴訟，因戊○○於起訴前即92年2月7日已死
      亡，故經台灣高雄地方法院以被告無當事人能力裁定駁回
      原告之訴訟，經原告提起抗告，並遭抗告駁回。
  三、原告曾於93年間對被告向本院提起交付遺骸之訴 (93年度
      訴字第787號)，經本院以原告不能證明原告與戊○○有結
      婚之事實為由，駁回原告之請求。原告不服提起上訴，嗣
      撤回上訴。
  四、原告之訴訟代理人及原告曾涉犯偽造文書罪嫌遭偵查，嗣
      經台灣高雄地方法院檢察署檢察官93人偵字第19971號為
      不起訴處分。
肆、兩造之爭點：
  一、結婚證書上之簽名蓋章是否為戊○○親自簽名蓋章？該印
      章是否為戊○○之印鑑章？該指印是否為戊○○之指印？
  二、原告與戊○○究竟有無舉行公開儀式並經二人以上之證人
      證明而結婚？
伍、得心證之理由：
  一、原告主張其與戊○○兩人於85年6月6日在高雄縣大寮鄉○○路36之16號，舉行公開儀式並經二人以上之證人證明而
      結婚，故原告對戊○○有繼承權，被告則否認原告主張，
      辯稱戊○○生前於90年7月15日及91年9月17日所親填之單
      身榮民親屬關係表及聲明書均表示其單身未婚，並提出單
      身榮民親屬關係表及聲明書為證。按當事人主張有利於己
      之事實者，就其事實有舉證之責任，民事訴訟法第277條
      前段定有明文。又按結婚應有公開之儀式及二人以上之證
      人，又結婚不具備該等方式者無效，74年6月3日修正公布
      之民法第982條第1項及第988條第1款分別定有明文。又按
      74年6月3日修正公布之民法第982條第2項規定：「經依戶
      籍法為結婚之登記者，推定其已結婚」，而民法已於96年
      5月23日將上開民法第982條規定修正為結婚應以書面為之
      ，有二人以上證人之簽名，並應由雙方當事人向戶政機關
      係為結婚之登記。第2項刪除，而依96年5月23日公布之民
      法親屬編施行法第4條之1第1項規定，新修正之民法第982
      條規定，自公布後一年施行。本件原告主張與戊○○結婚
      之事實在85年6月6日，故本件審查原告有無與戊○○結婚
      之事實，仍應適用74年6月3日修正公布之民法第982條規
      定。經查，原告主張與戊○○有結婚之事實為被告所否認
      ，此乃對原告有利之主張，自應由原告負舉證之責。又查
      ，原告主張此部分之事實，固據原告提出戶籍謄本、結婚
      證書影本及不起訴處分書影本為證，而依74年6月3日修正
      公布之民法第982條第2項固規定：「經依戶籍法為結婚之
      登記者，推定其已結婚」，然查，本件戶籍謄本上戊○○
      與原告所為之結婚登記，乃為原告於戊○○死亡後，自行
      持結婚證書向戶政機關所為之登記，不同於戊○○生前已
      知悉有結婚登記而不為反對之情形，再者，被告已提出戊○○生前於90年7月15日及91年9月17日所親填之單身榮民
      親屬關係表及聲明書均表示其單身未婚，足以推翻戶籍登
      記有關結婚之推定，則上開戶籍登記不足以證明原告與戊○○確實有婚姻關係存在，自應由原告另行舉證其與戊○○確實有舉行公開儀式並經二人以上之證人證明結婚之事
      實。
  二、原告雖另提台灣高雄地方法院檢察署檢察官93人偵字第19
      971號為不起訴處分書證明其確實有與戊○○結婚之事實
      ，被告則抗辯上開案件偵查不確實，有諸多證人未親自
      到庭作證，且鑑定機關已表示無法鑑定結婚證書上之印文
      之真正，檢察官僅憑肉眼觀之即認相符等語。按結婚應有
      公開之儀式及二人以上之證人，此為74年6月3日修正公布
      之民法第982條規定結婚之要件，故有結婚之事實，應視
      結婚有無公開之儀式及二人以上之證人，而在我國民間常
      見男女同居後生下子女，為免日後見笑於人或使子女之父
      母親欄能順利為戶籍登記，而由男女雙方逕行書立結婚證
      書後到戶政機關辦理結婚登記，實際上未舉行結婚儀式者
      ，彼彼皆是，此觀之地方法院不乏常有確認姻關係不成立
      之案件即可得知，故本院認空有結婚證書本身並不足以證
      明原告與戊○○結婚之事實。本件姑且不論台灣高雄地方
      法院檢察署就原告是否涉犯偽造文書之罪嫌偵查當否，亦
      不論結婚證書上之簽名蓋章及指印是否為戊○○所親自為
      之，縱認答案皆為肯定，惟僅能證明原告與原告之訴訟代
      理人己○○沒有偽造結婚證書之事實，仍不足以進一步證
      明原告與戊○○結婚時有舉行公開儀式。至於檢察官之不
      起訴處分書認定原告與戊○○有結婚之事實，係依據訴外
      人趙漢章之證明書，惟查，證人趙漢章並未於上開案件偵
      查中到庭具結證明，僅於電話中表示有去參加原告與戊○○之婚禮，且有在門口擺1桌宴客等語，故證人趙漢章之
      證詞本院認無證據能力，仍不足以為原告有利之證明。
  三、又查，原告對被告向本院提起交付遺骸之訴，原告上訴於
      台灣高等法院台中分院時，雖曾經證人宋秀珍、原告之訴
      訟代理人己○○於94年2月17日分別到庭結證，證人宋秀
      珍證稱: 「我與甲○○是夫妻，我是於丁○○她結婚時才
      認識上訴人的，我是聽我先生說他們要結婚的。當時我陪
      趙先生去，我先生沒去，他們請了一桌，在他們家的小院
      子內請客的。沒有穿新娘禮服，我也不知道他們在講什麼
      」等語。原告之訴訟代理人己○○於當時證稱: 「上訴人
      (即原告)結婚時，上訴人叫我母親及我到大寮幫他蓋章。
      當天在那裡吃飯有8、9人。我當時也有包紅包，上訴人有
      收。結婚證書是吃飯前蓋章的。當時上訴人他說有事情要
      麻煩我們，要我們將身分證、印章帶著，事先沒有說是要
      辦結婚。」等語，此有本院調閱之台灣高等法院台中分院
      94年度上字第52號案卷可參。惟查，原告於上開案件同日
      審理時稱當時己○○有包紅包，但其未收下。惟己○○於
      上開事件審理時則證稱原告有收紅包，故二人對此部分之
      陳述，顯屬矛盾不一。又原告於上開案件同日調查時稱當
      時甲○○有包新台幣 (下同)二千元之紅包，是宋秀珍拿
      來的等語，惟其於該事件在地院起訴時，則稱在台北王宅
      甲○○先生致贈賀儀，故原告對於甲○○之紅包究竟是伊
      太太在高雄所交，或甲○○在台北所致贈，亦前後不一。
      此外，原告於上開事件同日審理時，自承當時趙漢章沒有
      包紅包給我們等語，然一般人若知受邀參加結婚喜宴，且
      已到場享用結婚當事人準備之宴席，豈有不包紅包之禮？
      則原告於當天究否係因結婚而宴客，顯屬可疑。且退步言
      ，縱認原告當天有因結婚而宴客，惟按司法院院字第1701
      號解釋謂「（一）男女二人，約證婚人二人及親友數人，
      在旅館之一房間內舉行結婚儀式，其結婚既係在旅館之一
      房間內，自須有足使一般不特定之人均可知悉之表徵而得
      共見者，始得認為公開。（二）男女二人，約證婚人二人
      及親友數人，在旅館之宴會廳置酒一席，如其情狀無從認
      為舉行結婚儀式，雖其主觀以為舉行婚禮，仍不得謂有公
      開之儀式。（三）男女二人，在某一官署內舉行婚禮，如
      無足使一般不特定之人均可知悉之表徵而得共見者，縱有
      該署之長官及證婚人二人在場，仍不得謂有公開之儀式。
      」。另所謂「公開之儀式」係指結婚之當事人應行定式之
      儀禮，使不特定人得以共聞共見認識其為結婚者而言（最
      高法院51年台上字第551號判例參照）。而所謂定式之禮
      儀，不論係依循舊俗或新式，要必以使不特定人得以共見
      共聞，就其所行儀式之外表，依一般客觀習慣，立可認識
      其為結婚者始足當之，倘就其現場情狀，無從認識係舉行
      結婚儀式，縱當事人主觀上係舉行婚禮，仍不得為有公開
      之定式禮儀。是以縱有置酒席，如其情狀無從認為舉行結
      婚儀式，雖其主觀以為舉行婚禮，仍不得謂有公開之儀式
      ，即使已為結婚登記，若欠缺公開儀式之婚姻成立要件，
      則結婚仍屬無效。查依上開二名證人之證詞，僅能證明85
      年6月6日在高雄縣大寮鄉○○路36之16號之小院子內有宴
      客一桌，吃飯前有簽結婚證書，惟查，原告當時並未著結
      婚禮服，且現場並未有任何有關婚禮之佈置，又雖婚禮之
      舉行不論係在私人住宅抑酒樓餐廳，或在門口有無張燈結
      彩而有所區別，然最少應舉行相當之公開儀式，惟從證人
      之證詞亦不能證明當天確實有舉行任何公開之儀式，證人
      宋秀珍甚至稱: 我也不知道他們在講什麼等語。而原告亦
      自認結婚時沒有任何擺設也沒有結婚照，就是辦一桌請大
      家一起吃飯，沒有貼喜字、放鞭炮、掛喜幛，那天也沒有
      拜拜等語。故依上開司法院院字第1701號解釋及判例意旨
      ，原告與戊○○當時主觀上縱認有結婚之意思，縱始有宴
      客一桌，惟因未舉行足以讓人認識為結婚之公開儀式，兩
      造之婚姻仍屬不成立而無效。
  四、末按，證人甲○○於本院審理時雖證稱：「戊○○有打電
      話給我說他在85年6月6月要結婚，要我去參加，我當時在
      教育部上班，我說我沒有辦法去，後來我太太有去參加，
      我聽我太太說他擺了一桌，而且由原告的訴代就是原告的
      堂兄去煮的，而且戊○○還借我的相機去拍結婚照，當天
      也還有一位我的朋友住土城的趙漢章也有去，他到高雄的
      時候還是我太太去接他的。後來戊○○和原告度蜜月的時
      候有到台北來找我，而且還有拿結婚證書給我看，但是只
      有帶一份，我不知道他們是什麼人帶的，戊○○還是當時
      才蓋手印上去的，我還帶他們去洗照片，因為相機是他們
      向我借的，他們不會打開，我打開後拿到台北市○○○路
      一家相館去洗。..... 後來戊○○告訴我說他要回大陸去
      討大陸妹，我問他說既然跟原告結婚為什麼沒有辦理結婚
      登記，戊○○之前就告訴我說他不想跟原告辦理結婚登記
      ，我就跟戊○○講這樣他會有重婚的情形，後來戊○○有
      回大陸去一次，但是有沒有結婚我不清楚，他對外都說他
      沒有結婚。...... 後來我們幫他打冤獄賠償事件，....
      為了這個案子他還在高雄的彰化銀行開戶，而且把印章和
      存款簿都交給我保管。.... 後來他又寫了委任書給我要
      我幫他繼續辦理冤獄賠償的訴訟，但是因為金額二千多萬
      元，我認為勝訴機會不大，可是我還是幫他，做戊○○的
      訴訟代理人，第二件訴訟拖了很久，訴訟中法官要請戊○○本人出庭，我去找他的時候，他被被告安排住進安養中
      心，我去的時候安養中心說被告交代任何人不能跟戊○○
      見面，後來我就報警處理，後來安養院的人員打電話給被
      告，被告才派人來，... 後來是被告那邊派人載戊○○跟
      我到法院應訊，當時被告還意識清楚，後來這個案件是被
      駁回，後來我在開庭回來被告那邊有位林先生這個案子可
      能會拖很久，戊○○可能沒有辦法活那麼久，他說他要幫
      戊○○找一個太太，他說他找到一個榮民的遺眷他可以掌
      控，他可以讓戊○○先給他一百萬元，他說他可以幫戊○○找個老婆，將來如果戊○○死了以後可以幫他繼續打官
      司，如果贏的話，我們兩個人就一人一半。後來林先生就
      開著安養院的車子就載著我和戊○○到了那個女的那邊，
      那個女的約四、五十歲，當時林輔導員就說找結婚證書由
      我們兩個人作見證，在結婚證書上簽字，然後再到戶政事
      務所辦理結婚登記。對此戊○○不置可否，當時我就反對
      ，我說他在高雄已經討過老婆了，雖然沒有辦理登記，可
      是他已有公開儀式且有二個以上的證人，我說不可以，結
      果姓林的人就罵我笨，我說我不能做對不起朋友的事情」
      等語。惟查，證人林祥寅到庭則證稱: 「應訊後，返回彰
      化巿安養中心途中，甲○○向本人表示該28年賠償訴訟案
      ，預估可獲得國家賠償二千萬元，及提議替戊○○介紹一
      位榮民遺眷做妻子，以便於戊○○病故時尚有繼承人可繼
      續冤獄訴訟案進行；本人表示不能做決定，只能介紹適合
      的女遺眷，至於如何撮合由甲○○自己處理。當時相親對
      象遺眷林阿梅女士，由於甲○○看到林阿梅女士身體狀況
      不佳，私下向本人表示再看看別的再決定；92年2月7日戊○○病故前約一週，甲○○打電話給本人表示約定92年2
      月10日到彰化來要儘速辦好協助戊○○娶林阿梅女士為妻
      ，卻因戊○○在92年2月7日病故而作罷。... 當時甲○○
      他根本就知道被繼承人戊○○根本沒有配偶，所以他在戊○○養護期間去幫他找配偶，在這之前他還甚至要去替他
      辦理收養吳麗緞（現更名為吳珮榕）為養女，當時甲○○
      是代理戊○○與吳麗緞聲請收養認可，後來因為甲○○與
      吳麗緞利益衝突，後來在法院認可收養還沒有下來之前，
      吳麗緞就先解除甲○○的代理權，甲○○就代理戊○○撤
      銷戊○○跟吳麗緞的收養關係。這個細節是吳麗緞告訴我
      的，而且他有拿一個文書給我看，說甲○○把他撤銷了。
      此部分可以證明甲○○知道戊○○沒有太太，他要幫他找
      個繼承人，這樣萬一戊○○過世，他的冤獄賠償案件才可
      以繼續打下去，這牽涉到二千萬元的賠償金。」等語，另
      證人林祥寅於台灣高等法院台中分院94年度上字第52號事
      件審理時，於95年4月13日亦證稱甲○○曾希望伊不要插
      手管這件事，他說他在南部可以找人頭當戊○○的太太，
      事成後要拿一百萬答謝伊等語。故證人甲○○之證詞顯然
      與證人林祥寅之證詞不符。再者，依證人甲○○及林祥寅
      證詞，甲○○既受託辦理戊○○冤獄賠償的訴訟，顯然有
      利害關係。此外，甲○○既言當時其反對戊○○再找老婆
      ，姓林的人就罵我笨云云，然若果係如此，則證人林祥寅
      開著安養院的車子載著甲○○和戊○○到了那個女的那邊
      時，甲○○又為何要跟著去？又原告之前於92年2月17日
      向戊○○於台灣高雄地方法院提起確認婚姻關係存在之訴
      訟時，戊○○早已死亡，甲○○竟以戊○○之名義，持戊○○之印章替戊○○撰寫訴狀，表示願協同原告辦理結婚
      登記，甚至還於92年2月19日以戊○○名義寫委任狀委任
      甲○○為訴訟代理人，然若戊○○有意辦理結婚登記，早
      應已辦理，又豈會到原告起訴時始表明願配合辦理？顯屬
      可疑，故本院認證人林祥寅之證詞較可採信。證人甲○○
      之證詞則不足採。
  五、此外，原告並未提出其他證據證明原告與戊○○確實有舉
      行公開儀式結婚，則原告主張其為戊○○合法之配偶，即
      不足採。原告既不能證明其與戊○○有合法結婚之事實，
      自非戊○○之合法繼承人，則其起訴起訴請求 (一)確認
      原告對戊○○之遺產有繼承權。(二)被告應將戊○○之遺
      產悉交原告處理，依法即屬無據，應予駁回。
  六、因本案事證已臻明確，兩造其餘主張陳述及所提之證據，
      均與本院前揭判斷無違，毋庸再予審酌，附此敘明。
陸、訴訟費用負擔之依據：民事訴訟法第78條。
中    華    民    國    97    年    3    月    31    日
                  家事法庭      法  官  詹秀錦
以上正本係照原本作成
如對本判決上訴應於判決送達後20日向本院提出上訴狀
中    華    民    國    97    年    3    月    31    日
                                書記官  熊掌山


司法院資訊處製作；財團法人民間司法改革基金會備份。
